---
title: "Laboratorio de Filogeografía: Género *Hamadryas*"
subtitle: "Basado en el artículo Vega-Sanchez et al., 2019"
author: "Laboratorio de Filogeografía"
date: today

---

## Objetivos 

- Familiarizarse con el manejo y análisis de datos de microsatélites en R utilizando objetos de clase genind.

- Verificar supuestos básicos de la genética de poblaciones, como el equilibrio de Hardy–Weinberg.

- Evaluar la diversidad genética dentro de poblaciones mediante estimadores como riqueza alélica, heterocigosidad y coeficientes de endogamia.

- Analizar la estructura genética entre poblaciones utilizando métodos multivariados como DAPC.

- Estimar la diferenciación genética entre poblaciones mediante el estadístico $F_{ST}$.

- Interpretar los patrones de diversidad y estructura genética en un contexto filogeográfico.

# Preparación de datos de entrada

## Paquetes necesarios

```{r}
#| eval: false

# Lista de paquetes necesarios
paquetes <- c(
  "adegenet",
  "pegas",
  "poppr",
  "hierfstat",
  "dplyr",
  "tibble",
  "reshape2",
  "broom",
  "ggplot2",
  "vegan",
  "PopGenReport",
  "tidyverse"
)

# Función para instalar paquetes faltantes
instalar_si_falta <- function(pkg) {
  if (!requireNamespace(pkg, quietly = TRUE)) {
    install.packages(pkg)
  }
}

# Instalar paquetes que no estén disponibles
invisible(lapply(paquetes, instalar_si_falta))

# Cargar todos los paquetes
invisible(lapply(paquetes, library, character.only = TRUE))
```

```{r}
# Análisis genético
library(adegenet) # Estructura genética y análisis multivariado
library(pegas) # Estadísticos poblacionales y haplotipos
library(poppr) # Diversidad genética y clonación
library(hierfstat) # Estadísticos F y diferenciación genética

# Manipulación de datos
library(dplyr) # Transformación de datos
library(tibble) # Manejo moderno de data frames
library(reshape2) # Reorganización de datos
library(broom) # Conversión de resultados a formatos tabulares

# Visualización y análisis multivariado
library(ggplot2) # Gráficos
library(vegan) # Análisis multivariado (ordenación, diversidad)
library(PopGenReport) # Reportes automáticos de genética de poblaciones

# Colección integrada
library(tidyverse) # Conjunto de paquetes para ciencia de datos (dplyr, ggplot2, etc.)
library(forcats)
```

## Importación de datos

Prmero vamos a recordar la estructura de nuestro proyecto. 

```{r}
#| echo: false
#| message: false

fs::dir_tree("hetaerina_lab")
```

Los datos que vamos a utilizar están guardados en el archivo `micros_hetaerina.csv`. Los vamos a leer como `data.frame`.

Las primeras columnas contienen información sobre cada individuo: la población donde fue colectado, el código de la población, el morfo y el identificador del individuo.

Después aparecen las columnas que comienzan con H, que corresponden a los genotipos en cada locus (cada columna representa un locus distinto). Los números indican el tamaño de los microsatélites detectados para ese individuo en ese locus.

```{r}
micros <- read.csv("hetaerina_lab/00_raw_data/micros_hetaerina.csv") |>
  mutate(across(c(Poblacion, morfo, pops, Individuo), factor))

rownames(micros) <- micros$Individuo

as_tibble(micros)

str(micros) #Muestra la estructura del data frame: número de filas, columnas, tipo de cada variable, y un vistazo a sus valores
```

Ahora vamos a convertir este objeto en uno de clase `genind` del paquete `adegenet`.


```{r}
#?`genind-class`

micros_genind <- adegenet::df2genind(
  X = micros[, -c(1:4)],
  sep = ":",
  NA.char = "NA",
  ind.names = micros$Individuo,
  ploidy = 2,
  type = "codom",
)

strata(micros_genind) <- micros[, 1:4]
setPop(micros_genind) <- ~pops

micros_genind

summary(micros_genind)
```

Componentes del objeto genind. 

Por el tipo de objeto que es genind, para acceder a las distintas partes debemos usar `@`

```{r}
str(micros_genind, 2)

head(micros_genind@tab)
```

# Análisis

## Diversidad genética

### Poner a prueba la neutralidad de los loci

Cuando trabajamos con microsatélites asumimos que sus frecuencias están gobernadas por procesos neutrales y que los loci se encuentran en equilibrio de Hardy–Weinberg.

Para verificar que los alelos de los loci fueron correctamente identificados y que no están afectados por procesos como selección o desequilibrio de ligamiento, es necesario realizar una prueba estadística. Una forma común es aplicar una prueba de χ².

Esta prueba evalúa qué tan probable es observar en nuestra muestra las frecuencias genotípicas obtenidas (o unas aún más extremas) si la población realmente estuviera en equilibrio de Hardy–Weinberg.

Si usamos un nivel de confianza de 95% (α = 0.05), entonces las poblaciones con p < 0.05 muestran una probabilidad muy baja de producir esa distribución de frecuencias alélicas bajo el supuesto de equilibrio de Hardy–Weinberg. Por lo tanto, en estos casos rechazamos la hipótesis de equilibrio y consideramos que esas poblaciones probablemente no se encuentran en equilibrio.


```{r}
round(pegas::hw.test(micros_genind, B = 1000), digits = 3)
```


```{r}
HWE.test <- data.frame(
  sapply(seppop(micros_genind), function(ls) pegas::hw.test(ls, B = 1000)[, 3])
)

HWE.test.chisq <- t(data.matrix(HWE.test))

{
  cat("Chi-squared test (p-values):", "\n")
  round(HWE.test.chisq, 3)
}
```

¿Qué proporción de los loci están fuera del equilibrio HW en cada población?


```{r}
alpha = 0.05 # Define el nivel de significancia. Un locus se considera fuera de HWE si p < α.

# Aqui vamos a utilizar un truco:

# Para cada fila revisamos cuántas celdas cumplen la condición HWE.test.chisq < α. Esto genera un vector de valores lógicos (TRUE o FALSE). Si convertimos ese vector a valores numéricos, TRUE = 1 y FALSE = 0.

# Para obtener la proporción de loci que cumplen la condición, podríamos contar los que sí la cumplen y dividirlos entre el número total de loci. Sin embargo, esta operación es equivalente a sumar los valores TRUE (que ahora valen 1) y calcular su promedio.

Prop.pops.out.of.HWE <- data.frame(
  Chisq = apply(HWE.test.chisq < alpha, 1, mean)
)

Prop.pops.out.of.HWE
```

Aquí los investigadores tienen que decidir si continúan utilizando todos los loci, aun sabiendo que los modelos asumen que estos deben estar en equilibrio de Hardy–Weinberg, o si es mejor eliminar algunos individuos, loci o incluso poblaciones.

En este artículo tenían la ventaja de contar con varios tipos de datos: secuencias de COI, secuencias nucleares y microsatélites. Por eso es probable que hayan decidido continuar utilizando todos los loci. Sin embargo, este tipo de decisiones debería discutirse al interpretar los resultados: ¿qué tanto podríamos esperar que la falta de equilibrio afecte las inferencias del estudio?

### Riqueza y riqueza rarefaccionada de alelos

La riqueza corresponde al número de alelos y muchas veces nos interesa compararla entre distintas regiones o poblaciones. Sin embargo, cuando los tamaños de muestra no son iguales, esta comparación no es justa, ya que esperaríamos encontrar más alelos simplemente porque se muestrearon más individuos.

Por lo tanto, podemos calcular la riqueza rarefaccionada, que consiste en estimar cuántos alelos esperaríamos encontrar si todas las poblaciones tuvieran el mismo tamaño de muestra, generalmente igual al tamaño de la muestra más pequeña


```{r}
#| tbl-cap: Tabla comparativa de la riqueza y la riqueza rarefaccionada. N = número de individuos, Na = riqueza de alelos por población, Ar = riqueza rarefaccionada (min = 8)

summary <- summary(micros_genind)

# Riqueza absoluta (sin rarefaccionar)
summary$pop.n.all

# Riqueza rarefaccionada
summary_rarefied <- PopGenReport::allel.rich(micros_genind, min.alleles = NULL)

knitr::kable(data.frame(
  N = summary$n.by.pop,
  Na = summary$pop.n.all,
  Ar = round(summary_rarefied$sum.richness, digits = 2)
))
```

### Heterocigocidad observada y esperada

- La heterocigosidad observada corresponde a la proporción promedio de individuos heterocigotos (entre loci) en la población.

- La heterocigosidad esperada corresponde a la proporción de heterocigotos que se esperaría a partir de las frecuencias alélicas si la población se encontrara en equilibrio de Hardy–Weinberg. También puede interpretarse como la probabilidad de que dos alelos tomados al azar sean distintos, por lo que constituye una medida de diversidad genética.

- Cuando la heterocigosidad observada es menor que la esperada, esto puede indicar la presencia de endogamia en la población.


```{r}
heterocigocity <- data.frame(
  Ho = round(hierfstat::Ho(micros_genind), 3),
  He = round(adegenet::Hs(micros_genind), 3)
) |>
  mutate(
    differencia = ifelse(
      Ho > He,
      "Exceso",
      ifelse(Ho < He, "Déficit", "Iguales")
    )
  )

heterocigocity |> kable()
```

Podemos estimar la presencia de endogamia mediante el coeficiente de endogamia

```{r}
basic_stats_micros <- hierfstat::basic.stats(micros_genind, diploid = TRUE)

Fis_micros <- apply(
  basic_stats_micros$Fis,
  MARGIN = 2,
  FUN = mean,
  na.rm = TRUE
) %>%
  round(digits = 3)

Fis_micros
```

Hagamos una tabla resumen con todos los parámetros que hemos calculado


```{r}
micros_diversity <- data.frame(
  N = summary$n.by.pop,
  Na = summary$pop.n.all,
  Ar = round(summary_rarefied$sum.richness, digits = 2),
  Ho = heterocigocity$Ho,
  He = heterocigocity$He,
  Fis = Fis_micros
) |>
  rownames_to_column(var = "Pop")

micros_diversity |> kable()
```

## Estructura genética 

### DAPC: Análisis de discriminantes de componentes principales

Muchas veces nos interesa conocer el número de grupos genéticos presentes en la muestra sin una hipótesis de cuáles son. Hay muchas aproximaciones para realizar esto (STRUCTURE, K-means, PCA, entre otras). Una de ellas es el análisis de discriminantes de componentes principales (DAPC).

Es un análisis multivariado en el que se parte la varianza presente en la muestra dentro y entre grupos de forma que se maximiza la discriminación entre los grupos. Primero los datos genéticos se transforman en componentes de un análisis de componentes principales. Posteriormente se identifican los grupos utilizando un análisis discriminante, en el cual se buscan grupos que representan la mayor parte de la variación entre ellos pero minimizan la variación entre los individuos que los componen. 

Cuando no conocemos a qué grupo pertenece cada individuo, se puede utilizar un análisis de agrupamiento de K-means probando diferentes valores de K que representan distintos números de grupos genéticos. 

```{r}
kclusters <- find.clusters(
  micros_genind,
  max.n.clust = 26,
  n.pca = 20,
  n.clust = 4,
  n.iter = 10
)
```

```{r}
#| label: numero de pc

mat <- tab(micros_genind, NA.method = "mean")
grp <- pop(micros_genind)
xval <- xvalDapc(
  mat,
  grp,
  n.pca.max = 100,
  training.set = 0.9,
  result = "groupMean",
  center = TRUE,
  scale = FALSE,
  n.pca = NULL,
  n.rep = 90,
  xval.plot = TRUE
)
```

```{r}
xval[2:6]
```

Una vez que conocemos cuántos PCs retener durante el análisis, los corremos de nuevo para elegir el número adecuado.

```{r}
#| label: K-clusters

set.seed(12454)

kclusters <- find.clusters(
  micros_genind,
  max.n.clust = 26,
  n.pca = 15,
  n.clust = 3,
  n.iter = 10
)
```

```{r}
#| label: DAPC

dapc1 <- dapc(micros_genind, n.pca = 15, n.da = 2, kclusters$grp)

spp.label = c(
  expression(italic("H. nov. sp")),
  expression(italic("H. calverti")),
  expression(italic("H. americana"))
)

colors <- c("red", "blue", "green")

scatter(
  dapc1,
  scree.da = FALSE,
  bg = "white",
  col = colors,
  pch = 20,
  cstar = 0,
  cex = 4,
  clabel = 0,
  leg = TRUE,
  posi.leg = "topleft",
  txt.leg = spp.label,
  scree.pca = TRUE,
  posi.pca = "bottomleft"
)
```

```{r}
#| label: structure plot
compoplot.dapc(
  dapc1,
  posi = "bottomright",
  leg = FALSE,
  txt.leg = spp.label,
  lab = "a",
  xlab = "Individuos",
  col = colors
)
```

```{r}
#| label: mapa micros
#| fig-height: 10
#| fig-width: 10

info <- data.frame(
  ind = names(dapc1$grp),
  grp = as.factor(dapc1$grp),
  pop = as.factor(micros_genind$pop)
)

# ¿cuantos individuos de cada poblacion pertenecen a cada grupo?
tabla_pertenencia <- table(info$grp, info$pop) |> t()

colnames(tabla_pertenencia) <- make.names(c(
  "H.nov.sp",
  "H.calverti",
  "H.americana"
))

# Leer archivo de coordenadas
coords <- read.csv("hetaerina_lab/01_metadata/coordinates_micros.csv")

frecuencias_por_pop <- tabla_pertenencia |>
  as.data.frame() |>
  rename(pop = "Var1", sp = "Var2") |>
  group_by(pop) |>
  mutate(Freq = Freq / sum(Freq)) |>
  ungroup() |>
  pivot_wider(id_cols = pop, names_from = sp, values_from = Freq) |>
  left_join(coords, by = c("pop" = "Code"))

# Generar poligono del mundo
mapa_mundo <- ggplot2::map_data("world")

# Mapa
ggplot() +
  geom_polygon(
    data = mapa_mundo,
    aes(x = long, y = lat, group = group),
    fill = "grey85",
    color = "white",
    linewidth = 0.2
  ) +
  geom_point(data = frecuencias_por_pop, aes(x = Lon, y = Lat)) +
  scatterpie::geom_scatterpie(
    data = frecuencias_por_pop,
    aes(x = Lon, y = Lat, r = 0.7),
    alpha = 0.7,
    cols = colnames(frecuencias_por_pop)[startsWith(
      colnames(frecuencias_por_pop),
      "H"
    )],
    long_format = F
  ) +
  scale_fill_manual(values = colors) +
  coord_fixed(xlim = c(-120, -80), ylim = c(10, 42)) +
  labs(
    title = "Distribución de grupos por localidad",
    x = "Longitud",
    y = "Latitud",
    fill = "Grupo"
  ) +
  theme_classic(base_size = 13)
```


### Diferenciación Fst 

La diferenciación genética ($F_{ST}$) es un estadístico que mide qué tan distintas son las poblaciones entre sí en términos de sus frecuencias alélicas. Cuantifica cuánto se reduce la heterocigosidad debido a la estructura de la población.

$$
F_{ST} = \frac{H_T - H_S}{H_T}
$$


Los valores de Fst varían entre 0 - 1. Cuando es 0 se interpreta como que las poblaciones son similares mientras que cuando es 1 hay mucha estructura genética y las poblaciones son distintas.

```{r}
fst_micros <- genet.dist(micros_genind, method = "WC84") %>% round(digits = 3)
fst_micros
```


```{r}
#Ordenamos los datos de la matriz resultante
lab_order <- c(
  "Bo",
  "CC",
  "Cm",
  "Co",
  "Cp",
  "Ct",
  "EF",
  "LC",
  "Mn",
  "Mo",
  "NR",
  "Ny",
  "RCh",
  "SA",
  "SG",
  "SM",
  "SN",
  "Ve",
  "Vi",
  "Za"
)

df_fst <- tidy(as.dist(fst_micros))
names(df_fst) <- c("pop1", "pop2", "fst")

df_fst <- df_fst |>
  mutate(
    pop1 = factor(pop1, levels = lab_order),
    pop2 = factor(pop2, levels = lab_order),
    fst = ifelse(fst < 0, 0, fst)
  )


#Etiqueta en itálica
fst.label = expression(italic("F")[ST])

#Extraemos valores de Fst medios para hacer nuestro gradiente
mid = max(df_fst$fst) / 2

#Plotteamos el Heatmap
fst_micros_graf <- ggplot(
  data = df_fst,
  aes(x = pop1, y = fct_rev(pop2), fill = fst)
) +
  geom_tile(colour = "black") +
  geom_text(aes(label = fst), color = "black", size = 3) +
  scale_fill_gradient2(
    low = "blue",
    mid = "pink",
    high = "red",
    midpoint = mid,
    name = fst.label,
    limits = c(0, max(df_fst$fst)),
    breaks = c(0, 0.25, 0.5, 0.75, 1)
  ) +
  scale_x_discrete(expand = c(0, 0)) +
  scale_y_discrete(expand = c(0, 0), position = "right") +
  theme(
    axis.text = element_text(colour = "black", size = 10, face = "bold"),
    axis.title = element_blank(),
    panel.grid = element_blank(),
    panel.background = element_blank(),
    legend.position = "right",
    legend.title = element_text(size = 14, face = "bold"),
    legend.text = element_text(size = 10)
  )

fst_micros_graf


kable(tabla_pertenencia)
```






:::{.callout-tip icon="false" title="Snapshot de los paquetes de R utilizados" collapse="true"}

## Renv snapshot

Generamos una fotografía de las versiones de todos los paquetes y dependecias que utilizamos en nuestro proyecto. Toda la información queda almacenada en el archivo `renv.lock`. Los paquetes se pueden instalar en una nueva computadora utilizando la función `renv::restore()`. 

```{r}
renv::snapshot()
```

Opcionalmente podemos organizar la información en una table

```{r}
lock <- renv::lockfile_read()

tabla <- data.frame(
  Package = names(lock$Packages),
  Version = sapply(lock$Packages, function(x) x$Version),
  row.names = NULL
)

knitr::kable(tabla)
```

:::