---
title: "Laboratorio de Filogeografía: Género *Hamadryas*"
subtitle: "Replica del artículo Vega-Sanchez et al., 2019"
author: "Laboratorio de Filogeografía"
date: today
format:
  # typst:
  #   toc: true
  #   toc-depth: 3
  #   number-sections: true
  #   fig-height: 3
  #   fig-width: 6
  html:
    toc: true
    toc-depth: 3
    toc-title: "Contenido"
    number-sections: true
    theme: cosmo
    highlight-style: github
    code-fold: false
    code-tools: true
    fig-width: 8
    fig-height: 5
    embed-resources: true
    code-overflow: wrap
execute:
  warning: false
  message: false
lang: es
output-file: index
---

# Introducción

Vamos a realizar una práctica de análisis básicos de filogeografía, tratando de replicar algunos de los resultados del artículo de [Vega-Sánchez et al., 2019](https://doi.org/10.1016/j.ympev.2019.106536). En este artículo se utilizaron secuencias COI e ITS de libélulas de la especie *Hetaerina americana*.

::: {.callout-note title="Preguntas"}
1.  ¿Cuáles eran las preguntas de investigación del artículo?

2.  ¿Cuál es el resultado principal?
:::

Nos enfocaremos en algunos de a análisis que se realizaron con las secuencias del COI.

## Objetivos

1.  Descargar las secuencias
2.  Obtener metadatos geográficos
3.  Alinear secuencias y cortar regiones con datos faltantes
4.  Identificar haplotipos
5.  Obtener medidas básicas de diversidad genética
6.  Explorar la estructura genética mediante un análisis AMOVA
7.  Explorar las relaciones entre haplotipos mediante una red de haplotipos
8.  Comparar las relaciones en la red con su distribución en el mapa.

# Preparación de datos de entrada

## Paquetes necesarios

```{r}
#| label: instalar-paquetes
#| eval: false

# Instalar paquetes desde CRAN
install.packages(c(
  "bold",        
  "rentrez",     
  "ape",         
  "seqinr",      
  "stringr",     
  "dplyr",       
  "tidyr",       
  "ggplot2",     
  "knitr",       
  "kableExtra",  
  "here",        
  "fs",
  "maps",          
  "pegas",       
  "adegenet",    
  "poppr",       
  "RColorBrewer",
  "maps",        
  "scatterpie",  
  "gtools"       
))

# Instalar paquetes desde Bioconductor
if (!require("BiocManager", quietly = TRUE)) {
  install.packages("BiocManager")
}

BiocManager::install(c(
  "Biostrings",  
  "msa"          
))
```

```{r}
#| label: cargar-paquetes
#| message: false

library(bold)       # Herramientas para descargar secuencias de la base de datos BOLD (Barcode of Life)
library(rentrez)    # Interfaz para consultar y descargar secuencias de NCBI (GenBank)

library(ape)        # Manipulación de secuencias y análisis filogenéticos (DNAbin, distancias genéticas, árboles)
library(Biostrings) # Manejo eficiente de secuencias biológicas (DNAStringSet, lectura y manipulación de FASTA)
library(msa)        # Alineamiento múltiple de secuencias (MUSCLE, ClustalW, ClustalOmega)
library(pegas)      # Análisis de genética poblacional y filogeografía (haplotipos, redes haplotípicas)
library(adegenet)   # Análisis multivariado de datos genéticos (estructuración poblacional, objetos genéticos)
library(poppr)      # Análisis de diversidad genética y clonación en poblaciones

library(stringr)    # Manipulación de cadenas de texto (nombres de secuencias, metadatos)
library(dplyr)      # Manipulación y filtrado de tablas de datos
library(tidyr)      # Reorganización de datos (pivotar, separar o combinar columnas)
library(gtools)     # Funciones auxiliares para manipulación de datos (por ejemplo ordenamiento natural)

library(ggplot2)    # Visualización de datos y generación de gráficos
library(maps)       # Herramientas de mapas
library(RColorBrewer) # Paletas de colores para visualización de datos
library(scatterpie) # Gráficos de pastel sobre mapas o coordenadas (ej. frecuencias de haplotipos)

library(knitr)      # Generación de tablas y reportes reproducibles
library(kableExtra) # Mejora estética de tablas en HTML o PDF

library(here)       # Manejo de rutas relativas dentro de proyectos reproducibles
library(fs)         # Manejo de archivos y directorios (crear, listar, verificar rutas)

```

### Paquetes que vale la pena estudiar para análisis genéticos

-   [Adegenet](https://adegenet.r-forge.r-project.org/)
-   [Biostrings](https://bioconductor.org/packages/release/bioc/html/Biostrings.html)
-   [pegas](https://emmanuelparadis.github.io/pegas.html)
    -   Hay un libro de texto que se llama [Population genetics with R](https://emmanuelparadis.github.io/PGR.html) con el que pueden practicar
-   [ape](https://github.com/emmanuelparadis/ape)
    -   Hay un libro de texto que se llama [Analysis of Phylogenetics and Evolution with R](https://emmanuelparadis.github.io/APER.html)

¿Qué estudiar?

-   ¿Cuál es la estructura de los objetos principales de cada paquete?
-   ¿Cómo puedo manipular las distintas partes?
-   ¿Cómo transformar entre ellos?
-   ¿Qué cosas puedo hacer con cada uno?

## Organización del proyecto

Una de las decisiones más importantes al iniciar un proyecto es cómo organizarlo. Una buena estructura permite que los análisis sean claros, estén bien documentados y, sobre todo, sean reproducibles. Aunque existen muchas formas de organizar un proyecto, y en gran medida depende de las preferencias personales y del equipo de trabajo, hay algunos principios generales que conviene seguir.

Primero, es fundamental conservar los datos crudos en un directorio separado. Esto permite volver al punto de partida en cualquier momento y asegura que todo el flujo de trabajo pueda reproducirse desde cero.

Segundo, se puede estructurar las carpetas para

Segundo, la estructura del proyecto debe estar claramente documentada. Cualquier persona (incluyéndote en el futuro) debería poder entender rápidamente dónde están los datos, los scripts y los resultados.

Tercero, todos los pasos del análisis, así como las decisiones tomadas durante el proceso, deben registrarse. Esto no solo facilita la reproducibilidad, sino también la revisión, corrección y extensión del trabajo.

**Tip de reproducibilidad**

Un aspecto clave de la reproducibilidad es asegurarse de que otras personas (o tú misma en el futuro) puedan ejecutar el código en el mismo entorno en el que fue desarrollado. En R, esto implica controlar las versiones de los paquetes utilizados.

Para ello, una herramienta muy útil es el paquete renv, que permite crear entornos aislados y registrar las versiones exactas de las dependencias del proyecto.

```{r}
#| eval: false

# install.packages("renv")

library(renv)
renv::init()
```

**Estructura básica de directorios**

A continuación, generaremos una estructura de directorios sencilla como punto de partida:

```{r}
#| echo: false
#| message: false

fs::dir_tree("hetaerina_lab", recurse = F)
```

```{r}
#| label: crear-directorios
#| eval: false

# Crear estructura de carpetas del proyecto
dirs <- c(
  "hetaerina_lab/00_raw_data",
  "hetaerina_lab/01_metadata",
  "hetaerina_lab/02_alignment",
  "hetaerina_lab/03_outputs"
)

for (d in dirs) {
  if (!dir.exists(d)) dir.create(d, recursive = TRUE)
}
```

## Flujo de trabajo general

```{mermaid}
%%| fig-cap: Flujo de trabajo para la descarga de datos
%%| layout-align: center

flowchart TD
    A[Descarga de datos<br>y metadatos NCBI] --> B[Preparación de<br>datos de entrada]
    B --> C[Alineamiento de<br>secuencias]
    C --> D[Filtrado de<br>posiciones]
    D --> E[Análisis de<br>diversidad]
    E --> F[Análisis de estructura<br>genética]
```

## Descarga de los datos

```{mermaid}
%%| layout-align: center
%%| fig-cap: Flujo de trabajo para la descarga de datos
%%| out-height: 10

flowchart TD
  A[Generar códigos para buscar<br>secuencias en NCBI<br>accession number] --> B[Generar API para solicitar<br>códigos de acceso en el<br>servidor de NCBI]
  B --> C[Usar la función<br>entrez_fetch para<br>solicitar secuencias]
  C --> D[Guardar secuencias<br>en formato FASTA] 
  D --> E[Usar la función<br>entrez_summary para descargar<br>metadatos de las secuencias]
  E --> F[Guardar metadatos<br>en formato CSV]
  F --> G[Unir metadatos con<br>datos geográficos]
```

En el material suplementario del artículo, en la tabla S1 podemos encontrar los números de acceso de las secuencias COI e ITS de las libélulas

Primero vamos a generar un vector con todos los números de acceso de *H. americana*

Nota: Solo vamos a trabajar con las localidades con números de acceso de GeneBank. Las otras secuencias las obtuvieron de otra base de datos llamada BOLD.

```{r}
#| eval: false


# H. americana - COI
# MH084732-MH084741, and MH090478-MH090669

acc1 <- paste0("MH", sprintf("%06d", 84732:84741))

acc2 <- paste0("MH", sprintf("%06d", 90478:90669))

acc_COI <- c(acc1, acc2)
acc_ITS <- paste0("MH", sprintf("%06d", 90377:90477))
```

Para descargar secuencias de GeneBank se utiliza el paquete `rentrez`. Necesitan crear una [cuenta](https://www.ncbi.nlm.nih.gov/myncbi/) en GeneBank para poder generar una clave API que les permita descargar las secuencias.

```{r}
#| eval: false

ncbi_key <- Sys.getenv("NCBI_API_KEY") # Ustedes pueden sustituir este codigo por ncbi_key <- "API_KEY"

rentrez::set_entrez_key(ncbi_key)

fasta_lote_COI <- rentrez::entrez_fetch(
  db = "nucleotide",
  id = acc_COI,
  rettype = "fasta"
)

write(
  fasta_lote_COI,
  file = file.path(
    here(),
    "hetaerina_lab/00_raw_data/raw_H_americana_COI.fasta"
  )
)

# Código por si quieren descargar las secuencias ITS y probar
# fasta_lote_ITS <- rentrez::entrez_fetch(
#     db = "nucleotide",
#     id = acc_ITS,
#     rettype = "fasta"
# )

# write(
#   fasta_lote_ITS,
#   file = file.path(
#     here(),
#     "hetaerina_lab/00_raw_data/raw_H_americana_ITS.fasta"
#   )
# )
```

### Descargar metadatos

```{r}
#| eval: false

metadatos_COI_raw <- rentrez::entrez_summary(db = "nucleotide", id = acc_COI)

metadata_COI_ls <- list()

for (rec in metadatos_COI_raw) {
  metadata_COI_ls[[rec$uid]] <- data.frame(
    accession = rec$accessionversion, # Numero de acceso
    title = rec$title, # encabezado de la secuencia
    taxid = rec$taxid, # id de la especie
    slen = rec$slen, # longitud de la secuencia
    organism = rec$organism # nombre del organismo
  )
}

metadata_COI <- bind_rows(metadata_COI_ls)

metadata_COI <- mutate(
  metadata_COI,
  locCode = str_extract(title, "(?<=Ham)[:alpha:]{1,}"),
  sampleID = as.numeric(str_extract(title, "(?<=Ham[[:alpha:]]{1,3})\\d{1,}")),
  sampleID = sprintf("%02d", sampleID)
)
```

### Unir metadatos geográficos

```{r}
#| eval: false

## Datos geograficos

geo_data <- read.table(
  "hetaerina_lab/01_metadata/metadata_geo.tsv",
  sep = "\t",
  header = T
)

metadata_COI <- read.csv(
  file = "hetaerina_lab/01_metadata/metadata_COI.csv",
  header = T
)

metadata_COI <- metadata_COI |> left_join(geo_data, by = c("locCode" = "Code"))

# Comparar con los tamaños de muestra originales
metadata_COI |> group_by(locCode) |> summarise(n = n(), n_orig = unique(N)) |> View()

write.csv(
  metadata_COI,
  "hetaerina_lab/01_metadata/metadata_COI.csv",
  row.names = F
)

metadata_ITS <- metadata_ITS |> left_join(geo_data, by = c("locCode" = "Code"))

write.csv(
  metadata_ITS,
  "hetaerina_lab/01_metadata/metadata_ITS.csv",
  row.names = F
)
```

## Alineamiento


```{mermaid}
%%| layout-align: center
%%| fig-cap: Flujo de trabajo para alineamiento

flowchart TD
    A[Cargar FASTA<br>desalineado] --> B[Alinear secuencias<br>utilizando MUSCLE]
    B --> C[Inspeccionar<br>alineamiento]
    C --> D[Cortar secuencias con<br>>50% datos faltantes]
    D --> E[Identificar<br>haplotipos]
```


```{r}
coi <- Biostrings::readDNAStringSet("hetaerina_lab/00_raw_data/raw_H_americana_COI.fasta")

# Ejecutar MUSCLE a través del paquete msa
coiAlign <- msa::msa(
  inputSeqs = coi,
  method    = "Muscle",  # Alternativas: "ClustalW", "ClustalOmega"
  verbose   = FALSE,
  type = "dna"
)
```

### Inspección visual del alineamiento

```{r}
coiAlign_dnaBin <- msa::msaConvert(coiAlign, type = "ape::DNAbin")
rownames(coiAlign_dnaBin) <- str_extract(
  rownames(coiAlign_dnaBin),
  "Ham\\w{1,}\\d{1,}"
)
```

```{r}
#| eval: false
pdf("hetaerina_lab/03_outputs/alignment_check.pdf", width = 10, height = 7, )
  ape::checkAlignment(coiAlign_dnaBin, what = 1)
  ape::checkAlignment(coiAlign_dnaBin, what = 2)
  ape::checkAlignment(coiAlign_dnaBin, what = 3)
  ape::checkAlignment(coiAlign_dnaBin, what = 4)
dev.off()
```

Recortar partes de las secuencias que tienen muchos datos faltantes

```{r}
# Porcentaje de gaps por posición

aln_matrix <- as.character(coiAlign_dnaBin)

gaps_por_col <- apply(aln_matrix, 2, function(col) {
  mean(col == "-" | col == "n") * 100
})

cols_conservar <- which(gaps_por_col < 50)

coiAlign_trim <- coiAlign_dnaBin[, cols_conservar]

ape::write.dna(
  coiAlign_trim,
  file = "hetaerina_lab/02_alignment/alignment_coi_trimmed.fasta",
  format = "fasta"
)

ape::checkAlignment(coiAlign_trim, what = 1)
```

## Identificación de haplotipos

Recuperamos los haplotipos del alineamiento

```{r}


coiAlign_trim <- ape::read.dna("hetaerina_lab/02_alignment/alignment_coi_trimmed.fasta", format = "fasta")

coiHaplo <- pegas::haplotype(coiAlign_trim)
coiHaplo
```

# Análisis

## Diversidad haplotípica y nucleotídica

Para caracterizar la variación genética del conjunto de secuencias analizamos tres estadísticas comúnmente utilizadas en estudios de genética de poblaciones y filogeografía: la diversidad haplotípica (Hd), la diversidad nucleotídica (π) y la D de Tajima.

La diversidad haplotípica (Hd) mide la probabilidad de que dos secuencias elegidas al azar en la muestra correspondan a haplotipos distintos. Este estadístico refleja tanto el número de haplotipos presentes como la distribución de sus frecuencias en la muestra. Valores altos de Hd indican la presencia de múltiples haplotipos o una distribución relativamente equitativa de sus frecuencias.

La diversidad nucleotídica (π) representa el número promedio de diferencias nucleotídicas por sitio entre pares de secuencias de la muestra. Esta métrica proporciona una medida directa del grado de divergencia genética a nivel de nucleótidos dentro del conjunto de datos.

Finalmente, calculamos la D de Tajima, una prueba estadística que compara diferentes estimadores de la diversidad genética basados en el número de sitios segregantes y en las diferencias promedio entre secuencias. Este estadístico permite evaluar desviaciones del modelo neutral de evolución que pueden deberse a procesos demográficos (como expansiones poblacionales o cuellos de botella) o a la acción de la selección natural.

```{r}
Hd <- pegas::hap.div(coiHaplo, variance=TRUE)
Pi <- pegas::nuc.div(coiHaplo, variance = TRUE)
Dtajima <- pegas::tajima.test(coiHaplo)

Hd
Pi
Dtajima
```

## Diferenciación genética

```{mermaid}
%%| layout-align: center
%%| fig-cap: Flujo de trabajo para estimar estructura genética (AMOVA)

flowchart TD
    A[Convertir alineamiento<br>a objeto genind] --> B[Asignar estratos a probar]
    B --> C[Ejecutar Análisis de<br>Varianza Molecular]
```

```{r}


coi_genind <- adegenet::DNAbin2genind(coiAlign_trim)


metadata_COI <- read.csv("hetaerina_lab/01_metadata/metadata_COI.csv")
metadata_COI$locCode <- as.factor(metadata_COI$locCode)

adegenet::strata(coi_genind) <- metadata_COI
adegenet::setPop(coi_genind) <- ~locCode

coi_genind
```

### Análisis de varianza molecular AMOVA

```{r}

amova_pop <- poppr::poppr.amova(coi_genind, hier = ~locCode, within=FALSE, method = "ade4")

amova_pop
```

### Redes de haplotipos

```{mermaid}
%%| layout-align: center
%%| fig-cap: Flujo de trabajo para estimar estructura genética (red de haplotipos)

flowchart TD
    A[Generar red de haplotipos<br>con haploNet a partir de<br>objeto haplotipos] --> B[Estimar frecuencia de<br>cada haplotipo]
    B --> C[Estimar frecuencia por<br>localidad]
    C --> D[Identificar haplotipo<br>por individuo]
    D --> E[Graficar la red]
    E --> F[Acomodar haplotipos]
```

```{r}
rownames(coiHaplo) <- as.numeric(as.roman(rownames(coiHaplo)))
red <- pegas::haploNet(coiHaplo)


freq_hap <- summary(coiHaplo)
names(freq_hap) <- as.numeric(as.roman(names(freq_hap)))

# ¿Qué haplotipo tiene cada individuo?
tmp <- stack(setNames(attr(coiHaplo, "index"), rownames(coiHaplo))) # recuperar qué secuencia pertenece a qué haplotipo

ind_hap <- tmp %>%
  mutate(ind = as.integer(ind)) %>%
  group_by(values) %>%
  summarise(ind = list(ind), .groups = "drop") %>%
  tibble::deframe() |> unlist() # Agrupar los haplotipos usando como índice los indiviuos, es decir, generar un objeto en el que podamos saber qué haplotipo tiene cada individuo.

# Asignar colores a cada pais
countries <- metadata_COI$Country # Vamos a colorear los haplotipos por pais

countries <- factor(countries, levels = unique(countries))

n_countries <- length(unique(countries)) # Numero de localidades
paleta <- RColorBrewer::brewer.pal(min(n_countries, 8), "Set1") # Asignar un color a cada pais


# Matriz de proporción por haplotipo
prop_matriz <- ind_hap |>
  lapply(function(idx) table(countries[idx]) / length(idx)) |>
  bind_rows() |>
  as.matrix()

# Graficar
plot(
  red,
  size = freq_hap * 10, # tamaño de los haplotipos proporcional a su frecuencia
  pie = prop_matriz, # Asignar los colores por pais (usando graficas de pie)
  bg = paleta,
  legend = c(100, -10),
  show.mutation = 1, # mostrar número de mutaciones en las ramas
  main = "Red de haplotipos COI – Libélula"
)
```

Para modificar las coordenadas, en una terminal vamos a correr el script `mini_code_redhap.R`, después vamos a modificar las coordenadas y guardarlas en un nuevo objeto.

```{r}
#| eval: false

# Primero abrir la terminal, abrir R y correr:
source("mini_code_redhap.R")  # carga la red

```

```{r}
#| fig-width: 15
#| fig-height: 10
# Graficar

coords_manual <- readRDS(
  "hetaerina_lab/03_outputs/coords_red_haplotipos_modificadas.rds"
)

grupo3 <- c(31:46)
grupo4 <- c(47:62)
grupo2 <- c(29, 30)
grupo1 <- setdiff(1:62, c(grupo4, grupo2, grupo3))

# Función personalizada para generar paleta por grupo
asignar_colores <- function(haps, paleta_base) {
  colores <- grDevices::colorRampPalette(paleta_base)(length(haps))
  return(data.frame(hap = haps, color = colores))
}

# Definir paletas base por grupo
colores_df <- bind_rows(
  asignar_colores(grupo1, c("#9cf989", "#006600")), # verdes
  asignar_colores(grupo2, c("#ffff99", "#e8d64e")), # amarillos
  asignar_colores(grupo3, c("#ffcccc", "#cc0000")), # rojos
  asignar_colores(grupo4, c("#cce0ff", "#003399")) # azules
)

mod_freq_hap <- ifelse(freq_hap > 30, freq_hap * 1.5, (log1p(freq_hap)) * 15)


plot(
  red,
  size = mod_freq_hap,
  bg = colores_df$color,
  xy = coords_manual,
  show.mutation = 1,
  main = "Red de haplotipos COI – Libélula",
  threshold = 0
)
```

```{r}
#| eval: false

pdf("hetaerina_lab/03_outputs/red_haplotipos_COI.pdf", width = 15, height = 10)
# Graficar
plot(
  red,
  size = mod_freq_hap, # tamaño de los haplotipos proporcional a su frecuencia
  bg = colores_df$color,
  xy = coords_manual,
  show.mutation = 1, # mostrar número de mutaciones en las ramas
  main = "Red de haplotipos COI – Libélula",
  threshold = 0
)
dev.off()
```

### Mapa

```{r}
#| fig-width: 15
#| fig-height: 10

ind_hap_df <- data.frame(ind = 1:202, hap = ind_hap)
ind_hap_df <- ind_hap_df %>%
  mutate(
    gp = case_when(
      hap %in% grupo1 ~ "gp1",
      hap %in% grupo2 ~ "gp2",
      hap %in% grupo3 ~ "gp3",
      hap %in% grupo4 ~ "gp4"
    )
  ) %>%
  arrange(ind)


metadata_COI <- metadata_COI |> bind_cols(ind_hap_df)

# Calcular proporciones de haplotipos por localidad
pie_data <- metadata_COI %>%
  mutate(hap = paste0("hap", hap)) |>
  group_by(locCode, Lat, Lon, gp, hap) %>%
  summarise(n = n(), .groups = "drop") %>%
  group_by(locCode) %>%
  mutate(n = n / sum(n)) %>% # normalizar a proporciones
  ungroup() %>%
  pivot_wider(
    names_from = hap,
    values_from = n,
    values_fill = 0
  )

hap_cols_ordenados <- gtools::mixedsort(names(pie_data)[4:ncol(pie_data)])

pie_data <- as.data.frame(pie_data)[, c(
  names(pie_data)[1:3],
  hap_cols_ordenados
)]

# Vector de colores con nombres (hap → color)
colores_hap <- setNames(colores_df$color, paste0("hap", colores_df$hap))

# Columnas de haplotipos (todas menos locCode, lat, lon)
hap_cols <- colnames(pie_data)[startsWith(colnames(pie_data), "hap")]

# Generar poligono del mundo
mapa_mundo <- ggplot2::map_data("world")

# Mapa
ggplot() +
  geom_polygon(
    data = mapa_mundo,
    aes(x = long, y = lat, group = group),
    fill = "grey85",
    color = "white",
    linewidth = 0.2
  ) +
  geom_point(data = pie_data, aes(x = Lon, y = Lat)) +
  scatterpie::geom_scatterpie(
    data = pie_data,
    aes(x = Lon, y = Lat, r = 0.7),
    alpha = 0.7,
    cols = colnames(pie_data)[startsWith(colnames(pie_data), "hap")],
    long_format = F
  ) +
  scale_fill_manual(values = colores_hap) +
  coord_fixed(xlim = c(-120, -80), ylim = c(10, 42)) +
  labs(
    title = "Distribución de haplotipos COI por localidad",
    x = "Longitud",
    y = "Latitud",
    fill = "Haplotipo"
  ) +
  theme_classic(base_size = 13) +
  theme(legend.position = "none")
```

## Tip de reproducibilidad

Para guardar los paquetes que utilizamos

```{r}
#| eval: false

renv::snapshot()
```

```{r}
lock <- renv::lockfile_read()

tabla <- data.frame(
  Package = names(lock$Packages),
  Version = sapply(lock$Packages, function(x) x$Version),
  row.names = NULL
)

knitr::kable(tabla)
```
